臺灣高等法院臺中分院民事判決
110年度重上更一字第85號
上  訴  人  陳婕穎  

訴訟代理人  林傳智律師
被 上訴 人  劉善蓁  

                      （現於法務部○○○○○○○○○執                           行中）    
訴訟代理人  謝秉錡律師
被 上訴 人  中國人壽保險股份有限公司

法定代理人  譚碩倫（Saloon Tham）

訴訟代理人  黃于庭  
被 上訴 人  張宇季（原名張智剛)


上列當事人間請求請求損害賠償事件，上訴人對於中華民國108
年10月30日臺灣臺中地方法院101年度訴字第3314號第一審判決
提起上訴，經最高法院第一次發回更審，本院於110年12月1日言
詞辯論終結，判決如下：
    主  文
原判決除確定部分外廢棄。
被上訴人劉善蓁、張宇季應再連帶給付上訴人新臺幣壹佰貳拾萬
零參拾參元，及劉善蓁自民國一百零一年十二月二十五日起，張
宇季自民國一百零二年三月一日起，均至清償日止，按週年利率
百分之五計算之利息。
被上訴人劉善蓁、中國人壽保險股份有限公司應再連帶給付上訴
人新臺幣壹佰貳拾萬零參拾參元，及均自民國一百零一年十二月
二十五日起至清償日止，按週年利率百分之五計算之利息。
前開第一、二項給付，如任一項被上訴人為給付，他項被上訴人
就該給付範圍內同免給付義務。
第一、二審及發回前第三審訴訟費用（除確定部分外），均由被
上訴人連帶負擔。
    事實及理由
一、被上訴人張宇季經合法通知無正當理由未到庭，核無民事訴
    訟法第386條所列各款事由，爰依上訴人之聲請，由其一造
    辯論而為判決。
二、本件上訴人主張：被上訴人劉善蓁為被上訴人中國人壽保險
    股份有限公司（下稱中壽公司）僱用之業務專員，其與張宇
    季（下合稱劉善蓁2人）於民國98年12月間，對伊佯稱投保
    「中國人壽英式分紅保單」新臺幣（下同） 500萬元，於翌
    年1月15日至20日即可領取紅利61萬元云云，致伊陷於錯誤
    ，於99年1月14日、20日分別匯款200萬元、300萬元至劉善
    蓁郵局帳號0000000-0000000號帳戶（下稱系爭帳戶）。劉
    善蓁2人並向伊提示偽造存入中壽公司共500萬元之郵政劃撥
    儲金存款單2紙，以資取信。嗣因劉善蓁2人遲不交付保單，
    伊事後方知劉善蓁2人擅以訴外人即伊胞姐陳○○名義購買如
    附表所示2張保單（下稱系爭2張保單），並於保單簽收單上
    偽造陳○○之簽名，且從上開匯款提領1,200,033元支付系爭2
    張保單保費。劉善蓁2人共同侵占1,200,033元之侵權行為，
    應負連帶賠償責任。中壽公司應依民法第188條規定與劉善
    蓁負連帶賠償責任，其與張宇季間為不真正連帶債務。倘認
    伊之侵權行為損害賠償請求權已罹於時效，惟系爭2張保單
    上陳○○簽名係屬偽造而無效，中壽公司無法律上原因受有1,
    200,033元保費之利益，並致伊受有損害，應依民法第179條
    規定返還。爰依上開法律關係，先位求為：㈠劉善蓁2人連帶
    給付1,200,033元，及自起訴狀繕本送達翌日起加計法定遲
    延利息；㈡劉善蓁、中壽公司連帶給付1,200,033元，及自起
    訴狀繕本送達翌日起加計法定遲延利息；㈢前開㈠、㈡項給付
    ，如任一項為給付，他項被上訴人就該給付範圍內免給付責
    任。備位求為：中壽公司給付1,200,033元，及自起訴狀繕
    本送達翌日起加計法定遲延利息之判決（上訴人於第一審就
    上開聲明原為選擇訴之合併，嗣於本院前審更正為預備訴之
    合併；另上訴人原先位請求金額為4,349,935元，備位請求
    金額為2,182,603元，前審判決依先位請求命劉善蓁2人與中
    壽公司不真正連帶給付2,167,332元本息部分，及駁回上訴
    人先、備位982,570元本息之請求，業已確定，不另贅述）
    。
三、被上訴人之抗辯：
　㈠劉善蓁部分：伊未與張宇季共同對陳○○招攬系爭2張保單之業
    務，系爭2張保單固未得陳○○同意而簽立，然陳○○已於100年
    1月20日簽立切結書（下稱系爭切結書），追認其為要保人
    ，而發生法律效力。又上訴人於99年11月30日向中壽公司客
    訴時，表示完全授權予陳○○處理，故系爭切結書效力及於上
    訴人云云，資為抗辯。
　㈡中壽公司部分：伊每年均定期舉辦保險業務員「業務品質及
    法令遵循課程」，劉善蓁在伊監督下均有參與，縱劉善蓁有
    不當招攬行為，伊就選任受僱人及監督其職務之執行，已盡
    相當之注意，依民法第188條第1項但書之規定，無庸與劉善
    蓁負連帶賠償責任。另上訴人於99年11月25日向伊申訴前，
    即已知悉劉善蓁2人挪用保險費，惟遲至101年12月14日始起
    訴，已逾民法第197條第1項所定之2年請求權時效云云，資
    為抗辯。
　㈢張宇季未於本院提出書狀或聲明，惟其於原審謂：伊與上訴
    人洽談保險事宜時，劉善蓁在場，且伊係與劉善蓁共同前往
    提領系爭帳戶款項等語，資為抗辯。
四、原審判決駁回上訴人之請求，上訴人不服，提起上訴；更審
    前本院判決依先位請求命劉善蓁2人與中壽公司不真正連帶
    給付2,167,332元本息，及依備位請求命中壽公司給付1,200
    ,033元本息，並駁回上訴人其餘請求。上訴人、中壽公司不
    服，提起第三審上訴，經最高法院判決廢棄本院前審駁回上
    訴人先位請求劉善蓁2人與中壽公司不真正連帶給付1,200,0
    33元本息，及依備位請求命中壽公司給付1,200,033元本息
    部分，發回本院。上訴人聲明：㈠原判決除確定部分外廢棄
    。㈡先位部分：⒈劉善蓁2人應再連帶給付上訴人1,200,033元
    ，及自起訴狀繕本送達翌日起至清償日止，按週年利率5%計
    算之利息。⒉劉善蓁、中壽公司應再連帶給付上訴人新臺幣1
    ,200,033元，及自起訴狀繕本送達翌日起至清償日止，按週
    年利率5%計算之利息。⒊前開⒈、⒉項給付，如任一項被上訴
    人為給付，他項被上訴人就該給付範圍內同免給付義務。㈢
    備位部分：中壽公司給付上訴人新臺幣1,200,033元，及自
    起訴狀繕本送達翌日起至清償日止，按週年利率5%計算之利
    息。劉善蓁、中壽公司答辯聲明：上訴駁回。張宇季未於本
    院提出任何書狀或聲明。
五、兩造審理中不爭執事項（見前審卷○000-000頁，並依判決格
    式修正或刪減文句）：
　㈠劉善蓁前擔任中壽公司之保險業務員，負責從事保險商品招
    攬及銷售，上訴人主張之事實發生時，劉善蓁仍為中壽公司
    之保險業務員，嗣於101年10月24日離職。
　㈡張宇季並非中壽公司之保險業務員。
　㈢原審卷一14-26頁為中壽公司保險商品之內容。
　㈣上訴人於99年1月14日、同年月20日分別匯款200萬元、300萬
    元至系爭帳戶（見原審卷一29頁）。
　㈤上訴人匯入系爭帳戶之500萬元，其中1,200,033元用於支付
    系爭2張保單之保險費用。
　㈥系爭2張保單上通訊地址為劉善蓁戶籍地址。
　㈦系爭2張保單之保險業務員記載為劉善蓁。
　㈧上訴人於99年11月25日、同年月30日，向中國人壽公司提出
    申訴，申訴內容如被證5、6譯文所示（見原審卷○000-000頁
    ）。
　㈨100年1月20日張宇季簽發3張本票，面額各為500萬元給上訴
    人，同日陳○○在系爭切結書簽名（見原審卷一32、122頁）
    。
　㈩100年4月1日張宇季另簽立原證8之切結書（見原審卷一33頁
    ）。
　系爭2張保單簽收單上簽名非由陳○○所簽名（見原審卷二63-6
    4頁）。
　上訴人在101年12月14日提起本件訴訟，於101年12月5日提出
    刑事詐欺等告訴。
　系爭2張保單之保險費共1,200,033元。
六、得心證之理由
  ㈠劉善蓁2人自上訴人所匯500萬元款項，擅自提領1,200,033元
    以清償系爭2張保單保費，構成共同侵權行為，應負連帶賠
    償責任：
　　⒈張宇季於原審陳稱：談保險時劉善蓁有在場，匯入保險費
      的帳戶是伊給上訴人的，保險費是伊和劉善蓁去提領的等
      語（詳原審卷三65頁背面）。劉善蓁於原審亦自承：伊和
      張宇季曾經交往過，當時是男女朋友，伊與張宇季一起認
      識陳○○，之後透過陳○○認識上訴人，有跟陳○○稍微聊天聊
      到招攬保險之事，陳○○只有說要參考，沒有答覆要不要投
      保，伊有幫上訴人打過好幾份保險建議書，透過張宇季交
      給上訴人，因為上訴人想要投保，張宇季跟伊說上訴人有
      筆錢想要規畫，張宇季跟上訴人講好保險的事情，必須透
      過伊去投保保險契約，伊和張宇季出去向客戶介紹保險商
      品時，他從旁得知公司的產品內容，所以他也可以向客戶
      介紹，這是伊同意的，公司沒有說業務員不可以由其他人
      或授權其他人介紹公司商品，公司雖規定業務員要向客戶
      親自確認簽名，但伊只跟張宇季確認是否為上訴人及陳○○
      的所有資料及簽名等語（見原審卷○000-000頁，卷三第65
      頁），其於臺中地院107年度訴緝字第279號刑事案件（下
      稱另件刑案）審理時陳稱：保單的相關資料是張宇季提供
      給伊，說他跟當事人已經簽好單子，伊只是送給公司，由
      公司去審核，公司審核下來之後，伊再把保單拿給張宇季
      ，張宇季再拿給被保險人，是張宇季去跟她們講述的，但
      伊曾經跟她們有提過而已。張宇季是把它轉介給伊，讓伊
      送給公司，因為張宇季本身沒有登錄在中壽公司，而伊是
      有保險證照的，這幾張要保書都是由張宇季拿中壽公司要
      保書例稿，由要保人簽名之後再拿給伊，伊曾經有跟上訴
      人見過一面，有稍微提一下保險，但是她們沒有任何的反
      應跟興趣，故就沒有再提，當下她們是跟張宇季在互動，
      伊本身是做保險的，伊一定會提到，當時沒有提到說上訴
      人要投保多少的保險金額，只有跟她稍微敘述說我們公司
      目前有何產品，張宇季招攬到保戶之後，有保戶要投保，
      之後就是由伊處理這些後續跟中壽公司投保的手續，系爭
      2張保單是張宇季去外面弄好之後才交給我處理的等語（
      見另件刑案訴緝279號卷244-245、251、253-254、260-26
      1頁），均核與證人陳○○於原審證稱：伊先認識張宇季，
      後來張宇季介紹他的未婚妻劉善蓁給我認識，又說劉善蓁
      是在保險公司上班，會拿保單給伊參考一下等語（詳原審
      卷二21頁背面），及於另件刑案審理時證稱：伊記得張宇
      季說他跟劉善蓁是互相合作關係，他們是夫妻一體在做保
      險，應該是張宇季去招攬客戶，再交由劉善蓁來處理，張
      宇季就說劉善蓁有在做保險，然後就提出這個建議給上訴
      人考慮等語相符（詳另件刑案訴緝279號卷162頁），堪認
      上訴人主張當時劉善蓁2人對外係以夫妻身分關係協力分
      工，主要係由張宇季在外負責向客戶招攬保險及作為聯繫
      窗口，待招攬保險成功，即交由劉善蓁負責向中壽公司辦
      理投保事宜等情為真。
　　⒉依系爭帳戶歷史交易清單以觀，上訴人於99年1月14日匯入
      200萬元，翌日即遭提轉匯兌150萬元，99年1月18日再臨
      櫃提出20萬元；上訴人復於99年1月20日匯入300萬元後，
      同日即遭提轉匯兌1,885,000元、臨櫃提領105,000元，另
      於99年1月21日、1月27日、2月1日、2月3日分別臨櫃提領
      22萬元、32萬元、13萬元、27萬元，其餘則分別以提款卡
      領出（見原審卷三137頁）。劉善蓁於另件刑案審理時陳
      稱：上訴人保險費有匯入系爭帳戶，是由伊跟張宇季一起
      去郵局來把款項領出，帳戶的印章在伊這邊，但存摺跟提
      款卡沒有在伊這邊，那時被張宇季拿去，大筆金額需要用
      臨櫃提領的，就會同伊並拿伊的印章出來，才有辦法提領
      ，系爭郵局帳戶歷史交易清單，從99年1月15日至99年2月
      3日，只有150萬元及1,885,000元這2筆是伊領的，然後匯
      去張宇季提給伊的存戶，並說是對方的甲存帳戶，伊匯進
      去是為了要繳納保險費等語（詳另件刑案訴緝279號卷251
      -252、255、257-258、427-428、433頁）；張宇季於另件
      刑案審理時則陳稱：系爭帳戶之存摺、印章及提款卡，不
      是伊保管的，如果是領小筆的錢，伊會自己去領，領大筆
      的錢一定要經過劉善蓁，因為伊個人沒有帳戶，上訴人先
      後所匯的200萬元跟300萬元，都是匯入系爭帳戶，伊印象
      中除了有匯給保險公司的款項，其餘的款項有部分是伊去
      領的，其他的忘記了，就是領出來可能放在文心路那邊做
      為開銷使用等語（見另件刑案訴緝279號卷第264-265頁）
      ，可知系爭帳戶係由劉善蓁2人共同支配管理，上訴人匯
      入系爭帳戶的保險費500萬元，亦係由劉善蓁2人共同或由
      劉善蓁親自或交付印章、提款卡授權張宇季提領無訛。　
　　⒊按故意或過失，不法侵害他人之權利者，負損害賠償責任
      ；又按數人共同不法侵害他人之權利者，連帶負損害賠償
      責任，民法第184條第1項前段、第185條第1項前段，分別
      定有明文。所謂共同侵權行為，係指數人共同不法對於同
      一之損害，與以條件或原因之行為。加害人於共同侵害權
      利之目的範圍內，各自分擔實行行為之一部，而互相利用
      他人之行為，以達其目的者，仍不失為共同侵權行為人，
      而應對於全部所發生之結果，連帶負損害賠償責任（最高
      法院78年度台上字第2479號判決參照）。查系爭2張保單
      簽收單上簽名非由陳○○所簽，且上訴人匯入系爭帳戶之50
      0萬元，其中1,200,033元用於支付系爭2張保單之保險費
      用等節，為兩造所不爭執（見不爭執事項㈤、），則張宇
      季事前未得陳○○同意，偽造陳○○簽名，並以陳○○名義投保
      系爭2張保單，且依前述劉善蓁2人之分工方式，由劉善蓁
      負責向中壽公司辦理系爭2張保單之投保事宜，再由劉善
      蓁或張宇季自系爭帳戶提領1,200,033元以支付系爭2張保
      單之保費，足見上訴人主張劉善蓁2人為達保險業績績效
      ，各自分工，而自上訴人所匯款項侵占1,200,033元以充
      擅自投保之系爭2張保單保費等情為真。又陳○○於100年1
      月20日簽立之系爭切結書記載：「本人陳○○和其妹陳婕穎
      於98年12月期間與中國人壽公司之業務劉善蓁小姐接觸並
      論及有關保險產品規劃之事宜，經雙方多次溝通及依本人
      之理財需求後同意簽定所有保險產品，共計2,722,668元
      ，詳如附件。本人於99年1月期間有匯500萬元至劉善蓁本
      人之戶頭，扣除所有已繳交2,722,668元之保費外，本人
      陳○○已與劉善蓁小姐達成協議並同意劉善蓁小姐分次還回
      剩餘之金額2,277,332元」（見原審卷一122頁），縱可憑
      以認定陳○○事後同意系爭2張保單之效力，惟其無權代理
      上訴人同意以上訴人所匯之500萬元墊付系爭2張保單之保
      險費用，且上訴人提起訴訟主張劉善蓁2人侵占上開500萬
      元，已表明不承認以其所有款項墊付系爭2張保單保險費
      之意，是劉善蓁2人未經上訴人同意擅自挪用前述500萬元
      匯款中之1,200,033元，支付非上訴人投保之系爭2張保單
      保費，自屬侵害上訴人財產上之權利，劉善蓁2人各自分
      工行為，均為上訴人財產上損害之原因，構成共同侵權行
      為。至劉善蓁另辯稱：上訴人於99年11月30日向中壽公司
      客訴時，表示完全授權予陳○○處理，故系爭切結書效力及
      於上訴人云云，惟依99年11月30日之客訴電話譯文，上訴
      人之意係指對中壽公司客訴部分授權給陳○○（見原審卷一
      139頁），並非授權陳○○與劉善蓁簽立系爭切結書，劉善
      蓁將之混為一談，即無可取。
　　⒋據上，上訴人先位依民法第184條第1項前段、第185條第1
      項之規定，請求劉善蓁2人連帶賠償1,200,033元，為有理
      由，應予准許。
  ㈡中壽公司應依民法第188條第1項前段，對劉善蓁執行職務行
    為，不法侵害上訴人之權利，與劉善蓁負連帶賠償責任：
　　⒈按受僱人因執行職務，不法侵害他人之權利者，由僱用人
      與行為人連帶負損害賠償責任。但選任受僱人及監督其職
      務之執行，已盡相當之注意或縱加以相當之注意而仍不免
      發生損害者，僱用人不負賠償責任，民法第188條第1項定
      有明文。所謂受僱人因執行職務不法侵害他人之權利，不
      僅指受僱人因執行其所受命令，或委託之職務自體，或執
      行該職務所必要之行為，而不法侵害他人之權利者而言，
      即職務上予以機會之行為及與執行職務之時間或處所有密
      切關係之行為，在客觀上足認為與其執行職務有關，而不
      法侵害他人之權利者，就令其係為自己利益所為，亦應包
      括在內（最高法院86年度台上字第1497號判決參照）。
　　⒉劉善蓁於101年10月24日離職前，係擔任中壽公司之保險業
      務員，負責從事保險商品招攬及銷售，劉善蓁向中壽公司
      提交系爭2張保單資料時，仍為中壽公司之保險業務員（
      詳不爭執事項㈠）。上訴人係因劉善蓁2人對外以夫妻身分
      關係協力分工，由張宇季負責向上訴人招攬保險及作為聯
      繫窗口，待上訴人同意投保中壽公司之保險商品，即交由
      劉善蓁負責向中壽公司辦理投保事宜，上訴人並依張宇季
      之指示，將保險費500萬元匯入系爭帳戶，由劉善蓁2人提
      領繳納保險費使用而觀，難謂上訴人當時之所以會向中壽
      公司投保及繳納保險費，非因劉善蓁執行保險招攬業務行
      為所致。又劉善蓁招攬保險並收取保險費之行為，在客觀
      上足認係執行其於中壽公司之職務無疑，而劉善蓁利用職
      務上收取到500萬元保險費之機會，未將全部保險費為上
      訴人購買中國人壽公司之保險商品，反與張宇季擅自共同
      將其中1,200,033元，挪用支付非上訴人投保之系爭2張保
      單保費，依前揭說明，劉善蓁所為自應認與其執行職務有
      關，縱劉善蓁之目的係為填補私自投保之保費漏洞，亦應
      屬民法第188條第1項所規定之執行職務行為。
　　⒊中壽公司雖辯稱其每年均定期舉辦保險員「業務品質及法
      令遵循」訓練課程，內容包括要求保單須讓保戶親簽、從
      事投資型保險商品招攬應注意事項及違反之效果（如對該
      業務員解聘並撤銷登錄），劉善蓁在其監督下均按時參加
      訓練，顯見其於選任受僱人及監督其職務之行為，已盡相
      當之注意，依民法第188條第1項但書規定，無庸與劉善蓁
      連帶負損害賠償責任云云，並提出中壽公司2009年業務品
      質及法令遵循課程簽到表、中壽公司2010年培訓課程簽到
      表、2012年度業務品質暨法令遵循課程簽到表、業務品質
      訓練課程大綱為憑（詳原審卷二35-44頁背面）。惟觀諸
      中壽公司所提之上開簽到表及業務品質訓練課程大綱，乃
      屬中壽公司內部業務員招攬保險業務及收取保險費之標準
      流程所為之宣導課程資料，惟單以此並無法遽認中壽公司
      就招攬保險、收取保險費流程之風險監督及控管已達相當
      注意及監督義務。再就要保書簽名處，均未有明顯警示字
      樣提醒上訴人不得將保險費匯款至業務員個人帳戶，上訴
      人並無從得知保險業務員之作業規範及收費限制，進而加
      以防範。故中壽公司所提出之證據尚不足以證明對旗下業
      務員已盡注意義務，或縱加以注意仍不免發生損害之程度
      ，中壽公司辯稱其於選任劉善蓁及監督其職務之行為，已
      盡相當之注意，依民法第188條第1項但書規定，不負損害
      賠償責任云云，自無可採。
　　⒋從而，上訴人先位依民法第188條第1項前段之規定，請求
      劉善蓁、中壽公司連帶賠償1,200,033元，為有理由，應
      予准許。
  ㈢按不真正連帶債務，係指數債務人具有同一目的，本於各別
    之發生原因，對債權人各負全部給付之義務，因債務人中一
    人為給付，他債務人即同免其責任之債務（最高法院107年
    度台上字第2466號裁判參照）。查劉善蓁2人應依民法第184
    條第1項前段、第185條第1項之規定，對上訴人負連帶給付1
    ,200,033元之義務；劉善蓁、中壽公司應依民法第184條第1
    項前段、第188條第1項前段規定，對上訴人負連帶給付1,20
    0,033元之義務，而劉善蓁2人、中國人壽公司間係具有同一
    目的，本於各別之發生原因，對上訴人各負全部給付之義務
    ，為不真正連帶債務關係，是劉善蓁2人或劉善蓁、中國人
    壽公司就上開請求之金額，倘其中一人已為給付，其餘就已
    給付範圍內免給付義務。
  ㈣上訴人對劉善蓁2人、中壽公司之侵權行為損害賠償請求權，
    均未罹於時效：
　　⒈按因侵權行為所生之損害賠償請求權，自請求權人知有損
      害及賠償義務人時起，2年間不行使而消滅，自有侵權行
      為時起，逾10年者亦同，民法第197條第1項定有明文。所
      謂知有損害，非僅指單純知有損害而言，其因而受損害之
      他人行為為侵權行為，亦須一併知之，若僅知受損害及行
      為人，而不知其行為之為侵權行為，則無從本於侵權行為
      請求賠償，時效即無從進行（最高法院100年度台上字第2
      087號判決參照）。
　　⒉劉善蓁辯稱：上訴人曾於99年11月25日起多次向中壽公司
      客服人員提起申訴時，表示劉善蓁2人擅自挪用其所繳保
      險費，盼能透過申訴之方式，迫使劉善蓁2人能儘早還款
      ，並表示「反正很多理由，被騙了一圈就對了」，上訴人
      主觀上應已知悉劉善蓁2人有挪用保費等不法情事，於99
      年11月25日已可對劉善蓁2人行使侵權行為損害賠償請求
      ，卻遲至101年12月14日始提起本件訴訟，其請求權已罹
      於時效云云。惟參諸中壽公司所提上訴人於99年11月25日
      及同年月30日提出申訴之電話錄音譯文內容（見原審卷○0
      00-000頁），可知上訴人主要係就其已匯付保險費500萬
      元，欲投保英式分紅保單，卻遲遲未見劉善蓁2人交付保
      單，且劉善蓁事後僅以各種理由搪塞後，即避不見面，又
      拒接上訴人電話，才向中壽公司客服人員申訴提出疑問；
      且上訴人稱「她把我的保單500萬亂使用，我不知道她怎
      麼使用」（見原審卷一133頁），並未提及劉善蓁2人私自
      挪用500萬元保費支付系爭2張保單保費用，足見上訴人於
      前揭客訴時，並未知悉其1,200,033元遭劉善蓁2人挪用支
      付系爭2張保單保費等情事。況中壽公司之客服人員亦僅
      就上訴人整個投保過程先進行了解，並表示會再請劉善蓁
      來做說明及蒐集資料後，以待相關爭議釐清，並未具體回
      覆劉善蓁2人對上訴人有如何之侵權行為，難認上訴人已
      具體知悉劉善蓁2人私用挪用其500萬元支付系爭2張保單
      保費，依上開說明，當無法認定上訴人於99年11月25日已
      知悉受有損害及侵權行為人，而得以行使侵權行為損害賠
      償請求權，即無從自該時起算時效期間。
　　⒊張宇季於100年4月1日簽立切結書予上訴人，並自承挪用50
      0萬元部分款項購買系爭2張保單（見原審卷一33頁），堪
      認上訴人於斯時已知悉損害及賠償義務人，故本件侵權行
      為損害賠償請求權時效期間應自該時起算，算至上訴人於
      101年12月14日提起本件訴訟（見原審卷一1頁之收文章）
      ，並未逾2年時效期間，故劉善蓁、中壽公司所為時效完
      成之抗辯，應不可採。
  ㈤按給付無確定期限者，依民法第229條第2項之規定，債務人
    於債權人得請求給付時，經其催告而未為給付，自受催告時
    起，負遲延責任；其經債權人起訴而送達訴狀者，與催告有
    同一效力。而遲延之債務，以支付金錢為標的者，債權人得
    請求依法定利率計算之遲延利息；應負利息之債務，其利率
    未經約定，亦無法律可據者，週年利率為5%，亦為民法第23
    3條第1項、第203條所明定。本件上訴人對劉善蓁2人、中壽
    公司之侵權行為債權，核屬無確定期限之給付，既經上訴人
    提起民事訴訟，且本件起訴狀繕本於101年12月24日送達劉
    善蓁、中壽公司（見原審卷一42、43頁），於102年2月8日
    對張宇季公示送達（見原審卷一130頁），於同年月28日生
    送達效力，劉善蓁2人、中壽公司迄未給付，應負遲延責任
    。是上訴人請求自起訴狀繕本送達劉善蓁2人、中壽公司之
    翌日，即劉善蓁、中壽公司自101年12月25日起算，張宇季
    自102年3月1日起算，按週年利率5%計算之法定遲延利息，
    核無不合，亦應予准許。
  ㈥當事人起訴，關於應受判決事項之聲明，為防該聲明難獲有
    利判決之結果，乃同時為他項之聲明以資預備，固非法所不
    許，惟法院如認其先位聲明為有理由時，則對預備聲明之部
    分，即可無庸調查並加裁判（最高法院48年台上字第187號
    民事判決先例要旨參照）。查上訴人之先位請求既有理由，
    依前揭說明，本院就上訴人之備位聲明無庸為調查及裁判。
七、綜上所述，上訴人先位依民法第184條第1項前段、第185條
    第1項、第188條第1項前段之規定，請求：㈠劉善蓁2人連帶
    給付上訴人1,200,033元，及劉善蓁自101年12月25日，張宇
    季自102年3月1日起，均至清償日止，按週年利率5%計算之
    利息；㈡劉善蓁、中壽公司連帶給付1,200,033元，及均自10
    1年12月25日起至清償日止，按週年利率5%計算之利息；㈢前
    開㈠、㈡項給付，如任一項被上訴人為給付，他項被上訴人就
    該給付範圍內同免給付義務，為有理由，應予准許。原審（
    除確定部分外）就上開應准許部分，為上訴人敗訴之判決，
    即有違誤，上訴意旨指摘原判決此部分不當，求予廢棄改判
    ，為有理由，爰就此部分廢棄原判決，改判如主文第2至4項
    所示。
八、本件事證已臻明確，兩造其餘攻擊防禦方法及舉證，核與判
    決結果並無影響，爰不逐一論述，併此敘明。
據上論結，本件上訴為有理由，依民事訴訟法第450條、第78條
、第85條第2項，判決如主文。
中　　華　　民　　國　　110 　年　　12　　月　　29　　日
                          民事第八庭
                              審判長法  官  杭起鶴
                                    法  官  吳國聖
                                    法  官  黃裕仁
正本係照原本作成。
不得上訴。
                                    書記官  王麗珍
中　　華　　民　　國　　110 　年　　12　　月　　29　　日


附表
編號 保單號碼 要保人 被保險人 簽約日期 承辦業務 保險費(新臺幣) 1 00000000 陳○○ 陳○○ 98年12月24日 劉善蓁 656,760元 2 00000000 陳○○ 陳○○ 98年12月24日 劉善蓁 543,273元 合計      1,200,033元